【裁判字號】    92,判,1354
【裁判日期】    921009
【裁判案由】    贈與稅
【裁判全文】
最  高  行  政  法  院  判  決                  九十二年度判字第一三五四號
    上  訴  人  財政部臺灣省南區國稅局
    代  表  人  戊○○
    被 上訴 人  甲○○
    訴訟代理人  己○○
    參  加  人  乙○○
                丁○○
                庚○○○
                丙○○
    右四人共同
    訴訟代理人  甲○○
右當事人間因贈與稅事件，上訴人對於中華民國九十年十二月五日高雄高等行政法院
九十年度訴字第九三四號判決，提起上訴，本院判決如左：
    主  文
原判決關於撤銷訴願決定及原處分（復查決定含原核定處分）上訴人核定剔除被上訴
人及參加人民國八十四年度贈與稅申報，其中列報贈與人即被繼承人王潔力於生前償
還參加人乙○○代墊之旅費新臺幣捌拾肆萬參仟玖佰零捌元；醫療費用新臺幣柒拾肆
萬肆仟肆佰陸拾肆元；生活費用新臺幣玖拾伍萬肆仟元，合計新臺幣貳佰伍拾肆萬貳
仟參佰柒拾貳元及該訴訟費用部分廢棄，發回高雄高等行政法院。
    理  由
本件被上訴人於原審起訴主張：上訴人以訴外人王潔力於民國（下同）八十四年八月
十日死亡，其生前於八十四年間分別移轉新臺幣（下同）八、二七九、○○○元，四
、七六九、○○○元，八、○五七、○○○元，二、八七七、○○○元，四、四○○
、○○○元，三、○○○、○○○元，五七○、○○○元，及五○○、○○○元，計
三二、四五二、○○○元，予其子女即參加人乙○○、丁○○、庚○○○、丙○○等
四人及訴外人吳惠、劉滌輝、普濟宮、法源寺，案經上訴人查獲，乃核定贈與總額三
二、四五二、○○○元，贈與稅額八、九二四、八四○元，並以被上訴人（王潔力之
配偶）等全體繼承人為納稅義務人發單課徵。被上訴人不服，申請復查，未獲變更，
提起訴願，亦遭駁回，茲對上訴人核定被繼承人移轉予參加人乙○○之四、二○八、
一三六元部分，提起行政訴訟。查被繼承人於七十八年體檢發現罹患癌症，因子女均
旅居美國，被繼承人應子女之要求，多次赴美就醫，其中八十三年度兩次赴美，由參
加人乙○○墊付之機票即達美金三一、八四五．六○元，折合新臺幣八四三、九○八
元；又被繼承人在美就醫均由長子乙○○安排尋求癌症專科家庭醫院診治，其費用亦
由乙○○墊付，目前留有憑證部分為美金二八、○九三元，折合新臺幣七四四、四六
四元；另被繼承人赴美期間，為恐影響子孫之生活秩序及教育，要求賃屋自居，並聘
私人看護，其中賃屋之費用為美金三六、○○○元，折合新臺幣九五四、○○○元。
其餘生活費及看護費用，亦極龐大，惟因未留憑證，無從提示，各該費用亦均由乙○
○墊付。以上旅費、醫療費、生活費為被繼承人長子乙○○墊付費用部分，合計達新
臺幣四、二○八、一三六元。因此，被繼承人處分財產給予子女現金，有部分係費用
之返還，並非全屬贈與，上訴人置在美付費之事實不問，悉數以贈與認定，顯有不當
。請撤銷原處分及訴願決定等語。
上訴人則以：查王潔力將出售土地所得之部分款項八、二七九、○○○元移轉予其子
乙○○，為被上訴人所不爭，被上訴人主張部分係償還乙○○所墊付之款項，自應負
舉證責任，非能以王潔力生前無經常性收入，即推定被上訴人所稱係屬真實。而被上
訴人所提示之證物於遺產稅案件亦已提示並主張系爭金額係王潔力清償乙○○之墊付
款，惟業經最高行政法院九十年度判字第一八○號判決確定，僅能證明四、二○八、
一三六元係王潔力赴美就醫所發生之相關費用，未能證明係由其子乙○○所墊付；又
被上訴人提示外國公證人之簽證資料，說明系爭金額係經由乙○○之手所支付，惟亦
看不出資金來源，仍無法證明系爭金額確係乙○○以自有資金加以支付。故被上訴人
所提示外國公證人之簽證資料，仍無法證明乙○○有「代墊」之事實。原處分及訴願
決定並無不合等語，資為抗辯。
原審以：本件參加人乙○○、丁○○、庚○○○、丙○○與被上訴人均為被繼承人王
潔力之共同繼承人，就本件稅捐債務均屬連帶債務人，彼等就本件訴訟之結果，有法
律上之利害關係，依行政訴訟法第四十二條第一項規定，其參加訴訟，為無不合，應
予准許，合先敘明。本件被上訴人主張其配偶王潔力生前贈與之部分係償還參加人乙
○○所墊付之款項，而否認上訴人有收取該筆贈與稅債權之權利，自應對該筆贈與稅
稅基計算基礎之減項，即對贈與稅債權之障礙或是消滅、抑制事實，負舉證責任，此
觀行政訴訟法第一百三十六條準用民事訴訟法第二百七十七條之規定，彰彰甚明。因
此，被上訴人於申請復查之初，即主張其配偶王潔力於七十八年體檢發現罹患癌症，
至辭世之日，長達六年，參加人乙○○因旅居美國，需經常返臺探視，甚為不便，被
繼承人王潔力遂應子女之要求，多次赴美就醫，因重病在身，為恐長途旅行過份勞累
導致惡化，每次赴美均由子女返臺陪同前往，且搭乘商務艙或頭等艙，在美期間，為
恐影響子孫生活秩序及就學，如需較長之療養期間時，則賃屋自居，並聘雇專門看護
，上開旅費、醫療費用、租金及看護、生活費用等極為龐大，故而，王潔力生前之贈
與，有部分即用以償還參加人乙○○所墊付之款項，並非贈與，而提出FORMOSA
TRAVEL SERVICE旅行社出具之旅費證明；WU FAMILY MEDICAL CENTER（吳家庭醫學中
心）出具之醫療費用收據；及租屋合約書等影本數紙為證。從FORMOSA TRAVEL
SERVICE旅行社出具之旅費證明，並輔以WU FAMILY MEDICAL CENTER（吳家庭醫學中
心）出具之醫療費用收據，就時間上對照王潔力之治療期間及參加人乙○○從八十二
年七月間至八十四年八月間，多次往返臺灣與美國，從客觀上已足認參加人乙○○其
行為係為安排其父王潔力赴美就醫事宜，且屬具有一貫接連性之時間密接行為；復以
對照王潔力赴美賃屋居住所簽訂之租屋合約書上載述之日期，亦無顯然之矛盾不合，
被上訴人此項主張洵可堪信其為真實。依一般社會觀念言之，此數次行為並無時間間
斷，事實上有不可分離之密接關係，亦足供本院採信被上訴人所主張其配偶王潔力赴
美就醫所發生之相關費用，係由參加人乙○○所墊付之事實為真。又前開被上訴人提
示之證據，既經外國公證人之簽證，依據民事訴訟法第三百五十八條規定私文書經本
人或其代理人簽名、蓋章或按指印或有法院或公證人之認證者，推定為真正，該「私
文書」應不問其為本國私文書或外國私文書而有不同，亦即業經國外公證機關公證之
公、私文書，復參照民事訴訟法第三百五十六條規定，前開被上訴人提示之證據應可
推定為真正；再者，被上訴人主張其配偶王潔力赴美就醫所發生之相關費用，係由參
加人乙○○所墊付之事實，並非全然無據，既如前述。則上訴人如認前開被上訴人提
示之證據尚有可疑，非不可函請外交部轉囑駐外機構查明是否真實，現卻遽以前開被
上訴人提示之證據尚難看出確實之資金來源為由，而以被上訴人等全體繼承人為納稅
義務人發單課徵贈與稅，未免率斷。至上訴人一再執言，被上訴人於遺產稅事件亦曾
主張系爭金額係案外人王潔力清償參加人乙○○之墊付款，業經最高行政法院以王潔
力生前出售土地收取之價款（系爭金額係土地價款之一部分），係分別轉入其繼承人
帳戶，認為被上訴人所訴，核不足採云云。然，清償墊付債務之方式實有多端，非必
因以交付現金之方式始足為之，故王潔力生前以出售土地收取價款，再轉入參加人乙
○○之個人帳戶，以清償參加人乙○○所墊付之醫療費七四四、四六四元；旅費八四
三、九○八元；及生活費用九五四、○○○元，並非難以想像。則上訴人以該等理由
認被上訴人主張尚不足以證明系爭金額係王潔力清償參加人乙○○之墊付款，尚難採
據。另被上訴人自承其餘生活費及看護費用雖亦極龐大，惟因未留憑證，無從提示云
云，而未提出旁證之文書以資證明，其陳述內容之真實自難予採信，又其於本院而言
，又非顯著之事實或為職務上所已知者，則上訴人核定剔除被上訴人等未檢具可供證
明之資料，而列報贈與人即被繼承人王潔力於生前償還參加人乙○○代墊之醫療費用
及生活費用合計一、六六五、七六四元部分，即難遽指為違誤。因將訴願決定及原處
分（復查決定含原核定處分）關於上訴人核定剔除被上訴人及參加人民國八十四年度
贈與稅申報，其中列報贈與人即被繼承人王潔力於生前償還參加人乙○○代墊之旅費
新臺幣捌拾肆萬參仟玖佰零捌元；醫療費用新臺幣柒拾肆萬肆仟肆佰陸拾肆元；生活
費用新臺幣玖拾伍萬肆仟元，合計新臺幣貳佰伍拾肆萬貳仟參佰柒拾貳元部分均撤銷
，而駁回被上訴人其餘之訴。
本院查：按「行政法院認為撤銷訴訟之結果，第三人之權利或法律上利益將受損害者
，得依職權命其獨立參加訴訟，並得因該第三人之聲請，裁定允許其參加。」、「第
三人依前條規定聲請參加訴訟者，應向本訴訟繫屬之行政法院提出參加書狀，表明左
列各款事項：．．．」行政訴訟法第四十二條第一項、第四十三條第一項定有明文。
本件參加人乙○○、丁○○、庚○○○、丙○○聲請參加訴訟，並未提出參加書狀，
原審未命補正，即准其參加，其訴訟程序自有未合。又查上訴人並未否認參加人乙○
○有安排其父赴美就醫之事實，亦未否認被上訴人所提示旅行社出具之旅費證明、吳
家庭醫學中心出具之醫療費用收據及租屋合約書等影本之真實性，惟上開證物被上訴
人於遺產稅事件亦曾提示，經本院九十年度判字第一八○號判決以該等資料未能證明
該費用係由參加人乙○○代墊為由，而駁回其訴確定在案，就該法律關係即有既判力
。雖被上訴人於原審將該等資料再送外國公證人簽證，惟依其簽證內容，亦僅證明系
爭金額係經由參加人乙○○之手支付，並無資金來源證明，仍無法證明系爭金額確係
由參加人乙○○以自有資金支付，更未能證明王潔力生前出售土地收取之價款（系爭
金額係土地價款之一部分），轉入其繼承人即參加人乙○○帳戶，係用以清償上開費
用。原審認該土地款以轉帳方式轉入參加人乙○○帳戶以清償參加人乙○○所墊付之
費用，並非難以想像等云，既非依證據認定，其推論有違證據法則。上訴意旨據以指
摘原判決違背法令，求予廢棄，非無理由。又本件參加人參加訴訟程序既有未合，且
有命補正之必要，爰將本件發回原審法院重新審理，以資適法。
據上論結，本件上訴為有理由，爰依行政訴訟法第二百五十六條第一項、第二百六十
條第一項，判決如主文。
中    華    民    國    九十二      年      十        月      九        日
                    最 高 行 政 法 院  第 五 庭
                                審 判 長 法  官      徐  樹  海
                                         法  官      廖  宏  明
                                         法  官      鄭  淑  貞
                                         法  官      林  家  惠
                                         法  官      林  茂  權
右  正  本  證  明  與  原  本  無  異
                                         法院書記官  阮  桂  芬
中    華    民    國    九十二      年      十        月      九        日


司法院資訊處製作；財團法人民間司法改革基金會備份。
